【裁判字號】    89,訴,140
【裁判日期】    890718
【裁判案由】    塗銷抵押權登記
【裁判全文】
臺灣板橋地方法院民事判決  八十九年度訴字第一四○號
    原      告  乙○○
    被      告  甲○○○
    訴訟代理人  楊清和律師
右當事人間塗銷抵押權登記事件，本院判決如左：
    主    文
原告之訴駁回。
訴訟費用由原告負擔。
    事    實
一、原告方面：
    （一）聲明：被告於民國八十五年八月二十日以重登字第０三五二四號，就原告
          所有、如附表所示之房地所設定之新台幣（下同）二百五十萬元抵押權登
          記，應予塗銷。
    （二）陳述：
        １．查原告所有如附表所示之房地，經被告於八十五年八月二十日以重登字
            第０三五二四五號設定二百五十萬元，存續期間自八十五年七月二十五
            日至八十七年七月二十四日之抵押權登記（下稱系爭抵押權登記），被
            告近向鈞院聲請拍賣抵押物，經鈞院以八十八年度拍字第五九七四號民
            事裁定准予拍賣在案，原告接獲該裁定後，發覺有異，並已提出抗告。
            該抵押權設定之不動產固為原告所有，惟本件抵押權設定登記原告全然
            不知，抵押權設定所需之印鑑證明如何領取？設定經過情形如何？委託
            何代書辦理抵押設定手續？原告均不知情，因之本件抵押權之設定並非
            原告之意思。
        ２．再查本件抵押債權金額高達二百五十萬元，原告與被告間如何發生該二
            五十萬元債之關係，實有查明之必要。原告從未向被告借款，亦未為任
            何人保證向被告借款或發生任何其他法律關係而與被告有所接觸，本件
            抵押債權之法律關係為何？原告並不知情，更遑論被告交付抵押債權標
            的之二百五十萬元與原告。原告已否認與被告間有設定抵押登記之法律
            關係存在，依舉證責任分配原則，被告應就其與原告間有何法律關係存
            在，及其如何交付原告二百五十萬元負舉證責任。
        ３．綜上所述，原告與被告間並無任何法律關係存在，被告對原告自無抵押
            債權存在，且本件抵押權之設定，即應予塗銷。
    （三）證據：提出土地及建物謄本各一件為證。並聲請向台北縣三重市公所調取
          原告印鑑證明申請卷，向台北縣三重市地政事務所調取系爭抵押權登記之
          有關資料。
二、被告方面：
    （一）聲明：求為駁回原告之訴。
    （二）陳述：
        １．按本件抵押權設定之原因事實，乃前於八十五年七、八月間，訴外人陳
            梁粧因得知原告需款孔急，適伊正要還款二百五十萬元予被告，即告知
            可向被告借貸，梁女於上午償還該筆借款後，下午原告之妻劉黃梅枝遂
            前來被告住處，言明其夫即原告欲借貸二百五十萬元，其夫並有不動產
            （如附表所示）可供擔保。被告乃將梁女償還之二百五十萬元親手交付
            予劉黃梅枝，是時被告之子陳育志亦在場目睹，劉黃梅枝確有親自收受
            被告交付之二百五十萬元。
        ２．辦理抵押權設立登記，需附登記義務人即原告之身分證、印鑑證明、不
            動產所有權狀。其中印鑑證明如為第一次辦理，應由本人親自向戶政事
            務所申請，其後需再申請印鑑證明時，即得由本人出具委託書、身分證
            、印鑑章交由受託人代為申請。而上開文件均屬真正，且係被告前往原
            告住所由劉黃梅枝交付予被告，當時原告亦在家中。嗣被告連同自己之
            文件一併交由代書陳麗珠承辦時，原告曾以電話通知代書，表示自己工
            作繁忙，無暇前去代書事務所用印，該抵押權設定契約書轉交被告帶來
            家中用印即可。代書遂將資料交由被告攜往原告住家由其妻用印，惟因
            蓋印位置錯誤，由代書重新書寫契約書，被告再攜至原告住處用印正確
            後，始由代書完成設定登記，取得抵押權設定契約書及他項權利證明書
            ，足見本件抵押權設定非但有金錢交付，且原告有授權其妻劉黃梅枝全
            權代理。又依最高法院三十七年上字第八八一六號判例意旨「借據內印
            章及作押房契既均屬真正，雖由他人代為立據而除有確切反證外，自應
            推定為本人授權行為」，是縱原告對印鑑證明之領取、抵押權設定經過
            全然不知，原告亦應負表見代理之授權人責任。
        ３．被告於八十五年十月二十四日即向原告發出存證信函，通知原告借貸二
            百五十萬元並已設定抵押權登記事實，及關於無擔保借款一百二十萬元
            、支票借款七萬元、互助會款三十四萬元等事，請求原告處理，且被告
            於八十八年間聲請鈞院向劉黃梅枝發支付命令，請求清償上開互助會款
            三十四萬元，該支付命令並已確定，是原告陳稱其夫妻與被告間無債權
            債務關係，且不知本件抵押權設定登記，全係卸責之詞。
        ４．原告之主張不實在尚有：
           (1)原告稱自八十年後就與其妻劉黃梅枝各管各的，不再過問伊妻的事云
             云，惟查原告夫妻於八十四年至八十五年間尚召集民間互助會，且均
             由原告夫妻二人共同管理並收取會款，並經鈞院三重簡易庭八十六年
             度重簡字第一六二七號判決認定在案。
           (2)原告又稱抵押權設定之事均由伊自己辦理云云，惟查原告於八十八年
             十月一日復以其所有如附表所示之土地為其妻劉黃梅枝所負債務設定
             第三順位抵押權予訴外人溫志成，而系爭抵押權登記為第二順位，且
             債務人為原告及其妻劉黃梅枝，有別於上述第三順位之債務人僅為其
             妻劉黃梅枝，亦與第一順位抵押權人之債務人僅為原告，均有所不同
             ，益證原告知情本件抵押權之設定。
           (3)私文書經本人或其代理人簽名、蓋章者，推定為真正，民事訴訟法第
             三百五十八條定有明文。本件抵押權設定所需之印鑑證明，係由原告
             委由其妻劉黃梅枝辦理，且印鑑確為原告之印鑑章，則該委託書顯係
             由原告授權其妻全權代理。
    （三）證據：提出抵押權設定契約書暨他項權利證明書影本一件、存證信函影本
          一件、支付命令暨確定證明書影本各一件、抗告狀影本一件、土地登記簿
          謄本一件、本院三重簡易庭八十六年度重簡字第一六二七號宣示判決筆錄
          一件為證。並聲請訊問證人陳梁粧、陳麗珠、陳育志。
三、本院依職權向台北縣三重市第一戶政事務所調取原告歷次申請印鑑證明之資料，
    並函詢該資料是否均由原告自行申請，依職權傳喚證人劉黃梅枝，並查詢原告前
    科紀錄。
    理    由
一、本件原告起訴主張：原告所有如附表所示之房地，經被告於八十五年八月二十日
    以重登字第０三五二四五號設定二百五十萬元，存續期間自八十五年七月二十五
    日至八十七年七月二十四日之抵押權登記，惟原告從未向被告借款，亦未為任何
    人保證向被告借款或發生任何其他法律關係，不知何以遭設定抵押權，迨被告聲
    請拍賣抵押物，原告接獲該裁定後，始悉上情，兩造間既無任何借貸等法律關係
    存在，被告對原告自無抵押債權存在，為此，求為判決塗銷系爭抵押權設定登記
    等語。
二、被告則以：系爭抵押權之設定登記，乃係原告授權其妻即訴外人劉黃梅枝向被告
    借貸二百五十萬元，由被告親自交付予劉黃梅枝後，由劉黃梅枝持原告之身分證
    、印鑑章、印鑑證明、不動產所有權狀等資料，與被告共同委託代書陳麗珠辦理
    ，並由陳麗珠在電話中向原告確認辦理抵押權設定事宜無誤，足見本件抵押權設
    定非但有金錢交付，且經原告授權其妻劉黃梅枝全權代理。又縱原告對印鑑證明
    之領取、抵押權設定經過全然不知，原告亦應負表見代理之授權人責任等語資為
    抗辯。
三、被告主張原告所有如附表所示之房地，因訴外人劉黃梅枝於八十五年七、八月間
    以原告需款甚急而向被告借貸二百五十萬元，乃由劉黃梅枝持原告之身分證、印
    鑑章、印鑑證明、不動產所有權狀等資料，委託代書陳麗珠於八十五年八月二十
    日以重登字第０三五二四五號設定二百五十萬元，存續期間自八十五年七月二十
    五日至八十七年七月二十四日之抵押權登記予被告，抵押債務人為原告及劉黃梅
    枝之事實，業據提出土地登記簿謄本、他項權利證明書為證，並據證人陳梁粧到
    場證稱：「原告的太太有叫我幫她借錢，在八十五年七、八月間的時候，．．．
    ，我告訴她說我正要還甲○○○二百五十萬元，你可以向她問是否要借給你」等
    語、證人即被告之子陳育志證陳：「當初是他太太到我家拿錢的，當時我有在家
    ，是拿現金用報紙包著．．．，借錢的時候也是他太太來借」等語、證人陳麗珠
    到場證稱：「是劉太太即原告的太太來找我，說他們夫妻已經都已經拿到錢了，
    要提供擔保要辦理設定」等語明確，且為原告所不爭執，應堪信原告之妻劉黃梅
    枝確有以自己及原告代理人之名義，向被告借貸並設定系爭抵押權予被告之事實
    為真實。是本件應審酌之爭點在於：原告之妻劉黃梅枝向被告借款及辦理抵押權
    設定，是否曾經原告為授權行為？
四、（一）按民法第一百六十七條規定之代理權授與，僅以意思表示為之為必要，無
    庸另具任何方式，故為明示或默示，書面或言詞，均無不可，最高法院三十二年
    上字第五五一八號判例謂「代理權授與之意思表示不以明示為限，如依表意人之
    舉動或其他情事足以間接推知其有授權之意思者，即發生代理權授與之效力。」
    同院三十七年上字第八八一六號判例亦謂：「借據內印章及作押房契均屬真正，
    雖由他人代為立據而除有確切反證外，自應推定為本人授權行為」，均揭櫫斯旨
    ，可資遵循。經查：台北縣三重地政事務所於八十五年八月二十日以重登字第０
    三五二四五號辦理之抵押權登記，其土地登記申請書、抵押權設定契約書及身分
    證影本等文件上所蓋用之印鑑印文確與原告所有之印鑑章相符乙節，為原告所是
    認，並有台北縣三重地政事務所八十九年三月二十四日以八九北縣重地一字第三
    二五七號函覆之申請書及附件九紙在卷可按，而原告之妻劉黃梅枝為辦理系爭抵
    押權登記，並曾於八十八年八月五日受原告之委任，由劉黃梅枝持委託書及原告
    之身分證，前往申領印鑑證明，此亦有台北縣三重市第一戶政事務所八十九年五
    月二十日八九縣重一戶字第八九○六○八三號函覆之印鑑證明及委託書附卷可稽
    ，堪認訴外人劉黃梅枝持以辦理系爭抵押權之印鑑章、身分證、土地及建物所有
    權狀均為真正，訴外人既得持此等證件辦理借貸及抵押權設定，則揆諸上開說明
    ，自應推定為原告有授權其妻劉黃梅枝辦理系爭抵押權設定登記之行為。（二）
    證人陳麗珠於本院審理中亦到場結證：「本件的抵押權設定，當時是劉太太即原
    告的太太來找我，說他們夫妻已經都已經拿到錢了，要提供擔保要辦理設定，她
    說他的先生因為經商沒有時間，她太太就打電話給原告，然後由我來確認原告的
    身分，電話中他告訴我他是乙○○，我跟他說準備辦理設定抵押的事，他說他太
    太怎麼說就怎麼做，．．．印鑑證明及身分證、權狀都是被告拿來給我，因為劉
    太太有說如果證件備妥就請被告送來，．．．是他太太說劉先生沒有空來，．．
    ．，劉太太就是劉黃梅枝。」等語無訛，即原告亦自承於八十五年十月二十四日
    即收到被告發出存證信函，催告其擔任連帶債務人向被告借款並設定抵押權予被
    告，應如何清償借款之事實，有三重正義郵局存證信函第一三０七號一件在卷可
    憑，倘再參以原告於系爭抵押權設定後，旋於八十五年十月一日復擔任其妻劉黃
    梅枝之設定義務人，再以如附表所示之土地設定第三順位抵押權予訴外人溫志成
    ，亦有土地登記謄本存卷可據，益證原告確有默示授權其妻劉黃梅枝辦理系爭借
    貸及抵押權設定契約之行為甚明。（三）雖原告主張伊係將印章放在抽屜裏，伊
    太太劉黃梅枝自己拿去辦的，伊不知此事云云，惟並未能就劉黃梅枝盜用之事實
    舉出反證以實其說，是上開辯解尚難採信。
五、綜上所述，原告洵無從否定系爭抵押債權不存在，則其求為判命塗銷系爭抵押權
    登記，即難認為有理由，不能准許。
六、本件事證業臻明確，兩造其餘之陳述、主張及舉證，無礙勝負之判斷，爰不一一
    論列，附此敘明。
七、據上論結，本件原告之訴為有理由，依民事訴訟法第七十八條，判決如主文。
中      華      民      國    八十九    年      七      月    十八    日
                                臺灣板橋地方法院民事第三庭
~B法  官  吳從周
右正本證明與原本無異。
如不服本判決，應於判決送達後廿日，內向本院提出上訴狀。
中      華      民      國    八十九    年      七      月    二十    日
~B書記官  許清琳


司法院資訊處製作；財團法人民間司法改革基金會備份。
